【裁判字號】    95,上,159
【裁判日期】    950621
【裁判案由】    返還所有權狀
【裁判全文】
臺灣高等法院臺中分院民事判決           95年度上字第159號
上  訴  人  乙○○
訴訟代理人  江錫麒律師
被上訴人    甲○○
訴訟代理人  盛枝芬律師
上列當事人間請求返還所有權狀事件，上訴人對於民國95年3月
21日臺灣苗栗地方法院94年度訴字第451號第一審判決提起上訴
，本院於95年6月7日言詞辯論終結，判決如下：
    主  文
上訴駁回。
第二審訴訟費用由上訴人負擔。
    事實及理由
壹、本件經本院審理結果，認第一審判決，其認事用法均無不當
    ，應予維持，並引用第一審判決書記載之事實．證據及理由
    。
貳、兩造上訴及答辯要旨：
一、上訴人上訴要旨略以：按台灣之家產自清朝以降即屬父祖子
    孫所構成家屬之公同共有，日本割據後，社會制度並未立即
    改變，仍然維持家產制度。關於家產分析，通常以鬮分方法
    為之，故通稱為鬮分，本質上與共有物分割相同，鬮分之效
    果在於終止共有關係，使各繼承人就其應得部分成為單獨所
    有人，最高法院93年度台上字第2214號判決參照。又按各共
    有人，對於他共有人因分割而得之物，按其應有部分，負與
    出賣人同一之擔保責任，民法第825條定有明文。次按本 (
    買賣)節規定，於買賣契約以外之有償契約準用之，民法第
    347 條前段定有明文；又買賣標的物與其價金之交付，除法
    律另有規定或契約另有訂定，或另有習慣外，應同時為之，
    同法第369條亦有明文規定。再按因契約互負債務者，於他
    方當事人未為對待給付前，得拒絕自己之給付，民法第264
    條前段定有明文。查坐落苗栗縣竹南鎮○○段○○段350、
    357-1 地號土地，及其地上同段38、39建號房屋兩棟，即門
    牌號碼苗栗縣竹南鎮○○街95、93號（下均簡稱系爭不動產
    ），依民國 (下同)88 年7月書立之家產分析同意書（下簡
    稱系爭家產分析同意書），固應分歸被上訴人甲○○取得；
    惟被上訴人依上開家產分析同意書應移轉予上訴人之『海邊
    』土地即坐落苗栗縣竹南鎮○○段365-73、365-176地號地
    目養土地，迄今尚未辦理移轉登記予上訴人，有土地所有權
    狀影本兩紙附原審卷可稽，揆諸首揭規定，被上訴人未為對
    待給付前，上訴人得拒絕自己之給付，被上訴人請求交付系
    爭土地及建物之所有權狀正本，應非有理由。又上訴人自88
    年分家以來，已代清償竹南信用合作社、台灣土地銀行頭份
    分行、華南商業銀行竹南分行之家族債務之本息 (分別以曾
    榮吉、春建企業有限公司、乙○○、甲○○、達毅企業股份
    有限公司)共計新台幣（下同）43,480,753元，有計算表及
    借款人之繳息還款交易紀錄影本一宗附原審卷可資佐證，被
    上訴人僅主張已清償本息3, 000餘萬元，故仍有1,000餘萬
    元尚未清償，上訴人於其清償前，得拒絕自己之給付，故被
    上訴人提起本訴應非有理由，原審未查遽為不利於上訴人之
    判決，於法有違等情。為此求為判決：(一)原判決廢棄。(二)被
    上訴人第一審之訴及其假執行之聲請均駁回。(三)訴訟費用由
    被上訴人負擔。
二、被上訴人答辯要旨略以：查兩造分家之前，系爭不動產即屬
    被上訴人所有；另88年7月協議分析家產時，亦將各自名下
    所屬之家產歸各自所有，而所有權狀為表彰權利之證明文件
    ，上訴人無權據為私有，本應返還被上訴人，此與被上訴人
    有無承擔系爭家產分析同意書所載之債務或移轉該同意書所
    載之不動產（查被上訴人否認上訴人所稱『海邊』土地即坐
    落苗栗縣竹南鎮○○段365-73、365-176地號土地）予上訴
    人乙事，二者間並非互為對價關係，要無同時履行抗辯可言
    。再者，88年7月間兩造兄弟分家時明示依當時名下各自所
    有之不動產分歸各人所有，並約定兄弟分擔有關家族於大陸
    投資事業福榮公司於銀行融資之債務及分攤民間借款債務，
    分家後被上訴人除自行負擔民間私人借貸之債務2,215萬元
    外，計被上訴人自88年8月至89年7月31日前後依上訴人指示
    金額匯入23筆款項至上訴人指定之個人帳戶以清償銀行貸款
    ，總額為1,017萬8,273元，有匯款單影本共23紙可證。另被
    上訴人於94年8月間直接與銀行連繫，並清償上訴人乙○○
    名下債務本金1,053萬1,430元及清償甲○○名下債務本金
    946萬8,570元，二筆合計共2,000萬元本金債務，且自94年
    10月迄95年元月，陸續清償二人名下債務本息共869, 925
    元。不計被上訴人已清償之私人借貸2,215萬元，被上訴人
    前後已支付3,100餘萬元之本息予上訴人，上訴人稱被上訴
    人未負擔債務，其實只是不願返還被上訴人權狀之托詞。末
    按不動產之所有權狀為表彰所有權之證明文件，為被上訴人
    所有，而系爭不動產所有權狀現為上訴人持有中，然上訴人
    並無取得占有系爭不動產所有權狀之正當權源，理應交還被
    上訴人。
參、兩造不爭執之事項：（原審卷第132-133頁及本院卷第16 頁
    ）
一、坐落苗栗縣竹南鎮○○段350、357之1地號土地及其上同小
    段38、39建號建物（即門牌號碼苗栗縣竹南鎮○○街95號、
    93號），目前登記為被上訴人甲○○所有。
二、兩造與訴外人曾榮吉、游月桂，前曾於民國88年7月間，簽
    訂同意書析分家產，約定被上訴人甲○○分得竹南鎮○○街
    95、93號之土地及房屋全部、高雄住家全部及福榮股份20 %
    ，並應負擔銀行貸款新臺幣（下同）31,400,000元、民間債
    務22,150,0 00元、福榮全部債務1/3即36,461,930元、中租
    分期款1,277,066元。
三、被上訴人甲○○分別於94年3月28日及94年11月15日，以上
    開不動產之所有權狀遺失為由，向苗栗縣竹南地政事務所申
    請補發書狀，2次均因上訴人乙○○提出異議，而遭該地政
    事務所駁回申請。
四、苗栗縣竹南鎮○○段350地號土地及其上38、39建號即門牌
    苗栗縣竹南鎮○○街95號、93號於68年10月24日以買賣為原
    因，登記於甲○○名下。
五、苗栗縣竹南段三小段357之1地號土地於74年4月17日以買賣
    為原因，登記於甲○○名下。
肆、得心證之理由：
一、查系爭不動產分別於68、74年間登記予被上訴人名下，嗣兩
    造與訴外人曾榮吉、游月桂，並於88年7月間簽訂系爭家產
    分析同意書，再次確定被上訴人分得系爭不動產乙節，如前
    所述，並有系爭不動產謄本及系爭家產分析同意書等在卷可
    按（見原審卷第三七頁；本審卷第二三至三０頁）。次按以
    無權占有為原因，請求返還所有物之訴，被告對原告就其物
    有所有權存在之事實無爭執，而僅以非無權占有為抗辯者，
    原告於被告無權占有之事實，無舉證責任。被告應就其取得
    占有，係有正當權源之事實證明之。如不能證明，則應認原
    告之請求為有理由（最高法院72年度台上字第1552號裁判參
    照）。查不動產之所有權狀為表彰所有權之證明文件，系爭
    不動產既為被上訴人所有，則該系爭不動產所有權狀，自應
    歸被上訴人持有中，茲上訴人既自承伊持有系爭不動產所有
    權狀等情在卷（見本審卷第十六頁反面），依舉證責任分配
    之原則，上訴人應就其占有系爭不動產所有權狀，係有正當
    權源之事實，負舉證之責，合先明。
二、次查，上訴人主張伊有權占有系爭不動產所有權狀，無非以
    被上訴人尚未履行系爭家產分析同意書所載之對待給付，即
    ：(一)『海邊』土地即坐落苗栗縣竹南鎮○○段365-73、365-
    176地號土地，尚未移轉登記予上訴人。(二)家族債務1,000餘
    萬元，尚未清償，為此主張同時履行抗辯等為主要論據。然
    按所謂同時履行之抗辯，乃係基於雙務契約而發生，倘雙方
    之債務，非本於同一之雙務契約而發生，縱令雙方債務在事
    實上有密切之關係，或雙方之債務雖因同一之雙務契約而發
    生，然其一方之給付，與他方之給付，並非立於互為對待給
    付之關係者，均不能發生同時履行之抗辯，最高法院59年台
    上字第850號著有判例。又按雙務契約，乃雙方當事人互負
    對價關係之債務之契約，又所謂對價關係，乃指主觀上雙方
    當事人所為給付互相依存，互為因果而有報償關係之意，故
    債務與債務間互為補償性質，而彼此互為對價，是契約之雙
    方當事人均負擔債務而無對價關係者，仍屬單務契約。查觀
    諸系爭析分家產同意書，其上僅載兩造及四弟曾榮吉、兄嫂
    游月桂所分得之財產，及其各自應負擔之債務，惟並未記載
    分得人須履行債務完畢後，始能取得所分得財產；再者，該
    同意書上之契約當事人雖均負擔債務，惟其間並無相互依存
    互為因果之對價關係，揆諸前揭說明，該同意書所載各自應
    負擔之債務顯非本於雙務契約而發生，且其間並非立於互為
    對待給付之關係，自不發生同時履行抗辯問題。是上訴人辯
    稱於被上訴人將同意書上所載之債務履行完畢前，上訴人得
    拒絕交付系爭不動產所有權狀云云，顯不足採。又按最高法
    院93年度台上字第2214號判決意旨雖謂：關於家產分析，通
    常以鬮分方法為之，故通稱為鬮分，本質上與共有物分割相
    同，鬮分之效果在於終止共有關係，使各繼承人就其應得部
    分成為單獨所有人云云，然並未引申鬮分書適用民法825、
    347、369、264條等規定，是上訴人誤引最高法院93年度台
    上字第2214號判決意旨，並謂鬮分書適用民法825、347、
    369、264條等規定云云，顯有誤會，併此明。綜上，上訴
    人既未能舉證證明伊持有系爭不動產所有權狀，有何正當權
    源，則被上訴人依民法第767條規定，訴請上訴人返還系爭
    不動產所有權狀，洵屬有據。
伍、綜上所述，本件被上訴人主張依民法第767條規定，訴請上
    訴人返還系爭不動產所有權狀，為可採，上訴人所辯均為無
    可取。是則原審判如被上訴人之請求，於法並無不合。上訴
    意旨指摘原判決不當，求予廢棄改判，為無理由，應予駁回
    其上訴。
陸、本件事證已臻明確，兩造其餘攻擊或防禦方法及所提證據，
    均與本院心證之形成，不生影響，爰不一一再加以論述，併
    此明。
柒、據上論結，本件上訴為無理由，依民事訴訟法第四百五十四
    條、第四百四十九條第一項、第七十八條，判決如主文。
中    華    民    國    95    年    6     月   21     日
                     民事第一庭審判長法  官   吳火川
                                     法  官   饒鴻鵬
                                     法  官   陳繼先
以上正本係照原本作成。
如對本判決上訴，須於收受判決送達後20日內向本院提出上訴書
狀，其未表明上訴理由者，應於提出上訴後20日內向本院提出上
訴理由書（須按他造人數附具繕本）。
上訴時應提出委任律師為訴訟代理人之委任狀。具有民事訴訟法
第466條之1第1項但書或第2項之情形為訴訟代理人者，另應附具
律師及格證書及釋明委任人與受任人有該條項所定關係之釋明文
書影本。
                                    書記官    林育德
中    華    民    國    95    年    6     月    22    日
                                                      Ｂ


司法院資訊處製作；財團法人民間司法改革基金會備份。
